臺灣高雄地方法院民事判決　　　　　　　 95年度訴字第632號
原　　　告　乙○○
訴訟代理人　史乃文　律師
被　　　告　甲○○
訴訟代理人　黃正男　律師
上列當事人間請求確認袋地通行權事件，本院於中華民國九十六
四月十一日言詞辯論終結，判決如下：
 　 主  文
確認原告對於被告所有坐落高雄縣路竹鄉○○段第一一一四地號
土地有通行權。
被告應將前項土地上如附圖所示編號Ａ所設置之鐵皮倉庫（面積
：五十六點三五二三平方公尺）建築物拆除，並容忍及不得妨礙
或阻撓原告在前項土地上之通行行為。
訴訟費用由被告負擔。
    事實及理由
一、原告起訴主張：緣兩造及訴外人蘇後雲、洪志正就坐落高雄
    縣路竹鄉○○段719 之1 地號（重測前）土地，原為分別共
    有之所有權人，於民國72年11月7 日，上開土地經被告甲○
    ○與原告乙○○及訴外人洪志正就相關土地成立分割、交換
    合意，由原告取得（重測後）坐落高雄縣路竹鄉○○段（以
    下均稱為竹南段）1121、1124、1125地號等土地，被告則取
    得（重測後）竹南段1120、1114、1126地號等土地；雙方並
    於上開土地分割、交換時訂立合約書（下稱系爭合約）約定
    ：「第二條：關於該土地交換並辦理共有物分割登記後，如
    乙方（即原告及訴外人洪志正）等二人先行興建房屋時，甲
    方（即被告甲○○）願無條件提供交通無阻，即政府都市○
    ○○道路給予乙方通行使用外，其餘之土地亦借給予乙方通
    行確實無誤。」等情在案。而原告因上開雙方合意之土地分
    割、交換後所取得之竹南段1121、1124、1125地號等土地現
    已成袋地，即需經被告所有之竹南段1114地號土地（下稱系
    爭土地），始能通往外界聯絡道路即高雄縣路竹鄉○○段
    1114之1 現有道路（國昌路）。而原告現需於自已所有之竹
    南段1121、1124、1125地號等土地上興建房屋，被告竟自91
    年間某日起，擅自在竹南段1114地號土地上如附圖編號Ａ所
    示設置鐵皮倉庫（面積：56.3523 平方公尺）建築物而阻撓
    原告之通行，迭經原告溝通協調、均未獲置理。為此，乃依
    系爭合約約定及民法第789 條袋地通行權之法律規定，提起
    本件訴訟，並聲明求為判決如主文第1 、2 項所示等語。
二、被告抗辯略以：
  (一)兩造固有於72年11月7 日，就兩造共有土地之分割、交換成
    立合約書，並於合約書內第二條約定由被告提供原告通行之
    通道，惟該約定係指提供訂立合約時尚未開闢之竹南段1114
    之1 地號土地（即現在之國昌路，於79年公告微收，80年開
    闢為國昌路）供原告通行，被告豈會於合約書內同意提供被
    告單獨所有之竹南段1114地號供原告通行之理，是原告之請
    求，顯非合法。退步言之，縱依兩造成立之合約書約定，被
    告應提供者包括竹南段1114地號土地供原告通行，然兩造係
    約定於原告興建房屋時，現原告並未建屋，故條件尚未成就
    ，原告之請求仍無理由。
  (二)兩造於72年11月7 日成立土地分割、交換訂立系爭合約書時
    ，原告尚取得竹南段1127地號土地，而原告所有竹南段1121
    、1124、1125地號等土地，即得經由竹南段1127地號土地通
    往嗣後開闢之竹南段1114之1 地號土地即現行國昌路與外界
    聯絡，其後因原告將其所有之竹南段1127地號土地出售予他
    人，始造成其他竹南段1121、1124、1125地號等土地對外無
    聯絡之通道，故原告自不得向被告主張通行權。又依現行土
    地狀況，原告尚得往他方向通行竹南段1123地號土地對外聯
    絡，且為損害最小之通行道路，乃原告竟捨此而不為，足徵
    原告依民法第789 條之請求為無理由。
  (三)爰聲明求為判決：駁回原告之訴（詳本院94年度岡簡字第78
    7 號卷內94年12月5 日被告答辯狀所載）等語，資為抗辯。
三、原告主張兩造及訴外人蘇後雲、洪志正就坐落高雄縣路竹鄉
    ○○段719 之1 地號（重測前）土地，於72年11月7 日就上
    開土地成立分割、交換合意，由原告取得重測後高雄縣路竹
    鄉○○段1121、1124、1125地號等土地，被告則取得重測後
    竹南段1120、1114、1126地號等土地之事實，業據原告提出
    土地登記簿影本、土地登記謄本、地籍圖謄本等為證（詳本
    院94年度岡簡字第787 號民事簡易訴訟卷宗內第5 頁至第27
    頁、第32頁至第35頁，本院卷內第19頁至第27頁），復為被
    告所不爭執，應堪信為真實。嗣原告主張原告所有竹南段11
    21、1124、1125地號等土地對外無聯絡道，需通過被告所有
    竹南段1114地號土地，並依兩造於72年11月7 日成立之系爭
    合約約定，應由被告提供其所有之竹南段1114地號土地供原
    告通行等情，則為被告所否認，並抗辯以：兩造成立之系爭
    合約，係約定由被告提供竹南段1114之1 地號土地供原告通
    行；又縱認被告應提供系爭土地（即路竹段1114地號土地）
    供原告通行，然原告並未於其所有之土地上興建房屋，其條
    件尚未成就；另原告尚可通行同地段1123地號土地對外聯絡
    ，原告之請求顯無理由等前詞。俟經兩造於本院審理中，協
    商整理爭點為：原告之請求有無理由？茲就兩造上開爭點審
    酌如下：
  (一)按「土地因與公路無適宜之聯絡，致不能為通常使用者，土
    地所有人得通行周圍地以至公路。但對於通行地因此所受之
    損害，應支付償金。前項情形，有通行權人，應於通行必要
    之範圍內，擇其周圍地損害最少之處所及方法為之。」，民
    法第787 條定有明文。而民法創設袋地通行權，原為發揮袋
    地之利用價值，使地盡其利增進社會經濟之公益目的，是以
    袋地無論由所有權或其他利用權人使用，周圍地之所有權及
    其他利用權人均有容忍其通行之義務。又民法第787 條規定
    之旨趣，乃在於土地所有人為土地一部之讓與或分割時，對
    於不能與公路適宜聯絡之情形，當為其所預見，而得事先為
    合理之解決。是土地所有人將土地之部分或分割成數筆，同
    時或先後讓與數人時，亦有前揭規定之適用，並不以不通公
    路土地所有人與受讓人或讓與人或他分割人直接間就土地一
    部為讓與或分割結果，而有不通公路土地之情形為限，此有
    最高法院86年度台上字第2725號、90年度台上字第1679 號
    等民事判決意旨可參照，核先敘明。
  (二)原告所有竹南段1121、1124、1125地號等土地，現確無與外
    界道路相通及無對外聯絡道路，業據原告到庭指述綦詳，並
    有原告所提地籍圖謄本在卷可稽（詳本卷卷第27頁），且經
    本院會同兩造前往勘驗屬實，有卷附勘驗筆錄、現場圖、照
    片及高雄縣路竹地政事務所繒製之土地複丈成果圖（詳本院
    卷第85頁至第92頁）足憑，堪認原告所有前開土地確為袋地
    無訛。
  (三)又原告所有前開竹南段1121、1124、1125地號等土地，如經
    被告所有之竹南段1114地號土地往北通行，可達於現為國昌
    路之竹南段1114之1 地號土地與外界聯絡；然如往南通行，
    則需經過訴外人蔣永富所有竹南段1123地號土地（詳本院卷
    第67頁土地登記謄本）後，僅可通行至國昌路71巷6 弄之四
    米私設巷道與外界聯絡，然該竹南段1123地號土地現亦經所
    有權人設有如附圖編號Ｂ、Ｃ、Ｄ所示之鐵皮廚房、車棚、
    磚造廚房等物並以鐵門阻隔通路之事實，亦有前開勘驗筆錄
    、現場圖及高雄縣路竹地政事務所繒製之土地複丈成果圖可
    參。而該四米私設巷道因係緊鄰竹南段1128、1128之1 至之
    7 、11 22 及1122之1 至之3 等地號土地上之透天厝前緣，
    其車輛通行顯較北側20米寬之國昌路不便，此經本院會同兩
    造勘驗屬實。另被告現所有之竹南段1114地號土地，有被告
    私設如附圖編號Ａ所示之鐵皮倉庫坐落其上，其內則堆積雜
    物之事實，亦經本院勘驗明確在卷。再被告所有系爭竹南段
    1114地號土地，則係經高雄縣政府路竹公所於63年12月20日
    發布為都市○○○○○道用地之事實，有原告所提附卷之高
    雄縣政府路竹鄉公所都市計畫使用分區證明書在卷足參（詳
    本院卷第28頁）。準此，本院斟酌兩造土地之位置、面積、
    地勢及利用情形等情，堪認如被告所有系爭竹南段1114地號
    土地如附圖編號Ａ所示之鐵皮倉庫建築物拆除，由原告藉此
    通道通行，應最能發揮袋地之效用、經濟價值，及對周圍土
    地損害最少，並符誠信，且為最適當之通行方法。是被告所
    辯原告尚可通行竹南段1123地號土地對外聯絡，原告之請求
    顯無理由等前詞，亦與事實不符。
  (四)被告固辯稱兩造於72年11月7 日合意成立之系爭合約書內第
    二條約定，係指由被告提供竹南段1114之1 地號土地（即現
    在之國昌路，於79年公告徵收，80年開闢為國昌路）供原告
    通行，被告豈會於合約書內同意提供被告單獨所有之竹南段
    1114地號供原告通行之理等前詞，然查，依兩造於72年11月
    7 日合意成立之合約書（下稱系爭合約）約定：「第二條：
    關於該土地交換並辦理共有物分割登記後，如乙方（即原告
    及訴外人洪志正）等二人先行興建房屋時，甲方（即被告甲
    ○○）願無條件提供交通無阻，即政府都市○○○道路給予
    乙方通行使用外，其餘之土地亦借給予乙方通行確實無誤。
    」等情，被告於合約書內同意無條件提供交通無阻，即政府
    都市○○○道路給予乙方通行使用外，其餘之土地亦借給予
    乙方通行確實無誤，而系爭路竹段1114地號土地，於63年12
    月20日即經高雄縣政府路竹鄉公所發布為都市○○○○○道
    用地之事實，已如前述，當亦符合兩造於前開合約書內所載
    ：「即政府都市○○○道路」，及「其餘之土地亦借給予乙
    方通行確實無誤」之約定無訛。是被告再於本件訴訟中抗辯
    ：係指由被告提供路竹段1114之1 地號土地供原告通行，被
    告豈會於合約書內同意提供被告單獨所有之竹南段1114地號
    供原告通行之理等前詞，顯係事後狡飾卸責之詞，自不足採
    信。
  (五)被告再抗辯原告尚未於其所有之土地上興建房屋，其條件尚
    未成就等前情，但查，原告確已計畫在其所有竹南段1121、
    1124、1125地號等土地上興建房屋之事，業據其提出委託吳
    文助建築師事務所之「工程規劃設計監造委託契約書」乙份
    在卷足參（詳本院卷第29頁至第36頁），並據原告到庭稱：
    「本件原告確實有與建築師簽立契約書，並請縣政府測量現
    況，卻遭被告之阻撓，原建築師已經死亡，所以法繼續。」
    等情明確在卷（詳本院卷第106 頁言詞辯論筆錄。本院參以
    如被告確有阻撓原告通行於系爭路竹段1114地號土地，則原
    告即不可能載運興建房屋所需之材料至其竹南段1121、1124
    、1125地號等土地上，以完成房屋之興建，又何能符合被告
    所指之條件成就之事實，是被告所辯，顯非事理之常，自非
    可採。
  (六)依上說明，本件原告所有之竹南段1211、1124、1125地號等
    土地，依兩造間合意成立之合約書所載，及依民法第789 條
    之規定，應確有通行被告所有竹南段1114地號土地之必要，
    已無疑義。
四、綜上所述，原告所有竹南段1211、1124、1125地號等土地乃
    為袋地，與外界並無適宜之聯絡道路，致無法為通常之使用
    ，其確有通行被告所有竹南段1114地號土地之必要。從而，
    揆諸前揭法律規定與最高法院民事判決意旨所示，原告訴請
    判決如主文第1 、2 項所示等語，於法洵屬有據，所訴自應
    予以准許。
五、本件事證已臻明確，兩造其餘之主張、抗辯及所用之攻擊、
    防禦方法與舉證，核與判決結果不生影響，爰不一一論述，
    附此敘明。
六、據上論結，本件原告之訴為有理由，依民事訴訟法第78條，
    判決如主文。
中　　華　　民　　國　　96　　年　　4 　　月　　25　　日
                  民事第七庭  法　官　柯盛益
正本係照原本作成。
如不服本判決，應於送達後20日內，向本院提出上訴狀並表明上
訴理由，如於本判決宣示後送達前提起上訴者，應於判決送達後
10日內補提上訴理由書（須附繕本）。
中　　華　　民　　國　　96　　年　　4 　　月　　25　　日
                              書記官　劉法萱
